【裁判字號】    90,保險,142
【裁判日期】    921111
【裁判案由】    給付保險金
【裁判全文】
臺灣臺北地方法院民事判決                          九十年度保險字第一四二號
    原      告  乙○○
    兼      右
    法定代理人  許依
    訴訟代理人  廖年盛律師
    複  代理人  丙  ○
    被      告  國泰人壽保險股份有限公司
    法定代理人  甲○○
    訴訟代理人  賴盛星律師
    複  代理人  程才芳律師
右當事人間給付保險金事件，本院於民國九十二年十月二十日言詞辯論終結，判決如
左：
    主  文
原告之訴及假執行之聲請均駁回。
訴訟費用由原告負擔。
    事  實
甲、原告方面：
一、聲明：
  (1)被告應給付原告許依  新台幣（下同）五十萬元，及自起訴狀繕本送達之翌日起
    至清償日止，按年息百分之五計算之利息。
  (2)被告應給付原告許依  、乙○○一百萬元，及自起訴狀繕本送達之翌日起至清償
    日止，按年息百分之五計算之利息。
  (3)願供擔保請准宣告假執行。
二、陳述：
  (1)原告許依  （本院以
    蘇芳正於九十年五月四日二時許不慎跌倒撞及頭部受傷而昏迷，電請一一九救護
    車前來幫忙送醫，送醫途中於台北市○○路、文昌路口，救護車遭酒後駕車之李
    傳宗撞及，車身猛烈搖晃，致躺在救護床上之蘇芳正身體彈起頭部又遭碰撞，傷
    勢因而加重，於送至新光醫院即時因顱內出血不治死亡。
  (2)蘇芳正之母蘇陳教曾於七十九年四月十三日為蘇芳正向被告公司投保「國泰萬代
    福二一一終身壽險」附加五十萬元意外身故保險，繳費終期為九十九年四月十二
    日指定受益人並於八十四年八月十六日變更為原告許依  ，另蘇芳正於八十四年
    八月十六日亦曾為自己向被告公司投保「國泰美滿人生三一二終身壽險」附加一
    百萬元傷害死殘之平安保險，繳費終期為一○四年八月十五日，指定受益人為原
    告許依  、乙○○。茲蘇芳正於上開二項保險期間內因意外受傷而身亡，被告公
    司自應依上開兩項保險契約，分別給付原告許依  五十萬元保險金及原告許依
    、乙○○一百萬元保險金。經原告向被告公司申請給付保險金時，被告公司卻以
    「本案經本公司深入嘹解，被保險人死因係腦內動脈瘤破裂所致，並非外來因赤
    導致」為由，拒不給付保險金，因而提起本訴。
  (3)被保險人蘇芳正在送醫途中仍有生命跡象，而在途中救護車與機車發生碰撞，蘇
    芳正上半身很大力跳一下，擔架有偏移，業據證人呂青樺、陳俊境證述在卷，嗣
    後蘇芳正被送到新光醫院時卻無生命跡象，顯然蘇芳正在車禍發生時因身體受劇
    烈震動，頭部又遭到碰撞後致病情加重而不治死亡。原告主張蘇芳正因不慎跌倒
    碰撞頭部而昏迷，於送醫途中又發生車禍，頭部第二次遭碰撞致不治死亡，而頭
    部遭撞擊不會有外傷顯現，且依新光醫院之病歷摘要記錄紙係記載蘇芳正究係動
    脈瘤先行破裂出血導致失去意識昏迷而跌落，或因跌落時撞擊頭部後導致動脈瘤
    受撞擊力量而造成破裂出血，其正確推斷應再取得病患以前在台北榮總之診治資
    料及諮詢「醫爭議委員會」中之神外科專科醫師，做進一步判斷。
乙、被告方面：
一、聲明：
  (1)原告之訴及假執行之聲請均駁回。
  (2)如受不利判決，願供擔保請准宣告免假執行。
二、陳述：
  (1)按系爭「國泰附加傷害保險給付特約條款」第三條約定「被保險人於本特約有效
    期間內，因遭遇外來、突發的意外傷害事故，並以此意外傷害事故為直接且單獨
    原因，致其身體蒙受傷害或因而殘廢或死亡時，依照本特約的約定，給付保險金
    」，另系爭「國泰平安保險附約」第二條亦約定「本附約所稱『傷害』，係指被
    保險人於本附約有效保險期間內，因遭遇外來突發的意外傷害事故，並以此意外
    傷害事故為直接且單獨原因，致其身體蒙受的傷害」，第三條約定「被保險人於
    本附約有效的保險期間內，因遭遇第二條之意外事故而身故、殘廢或醫療時，本
    公司依照本特約的約定給付保險金」，故依上開約定，被保險人必因遭受外來、
    突發的意外傷害事故，致其身體蒙受傷害，因而死亡時被告始有依上開傷害保險
    之約定，負給付意外死亡保險金之義務。
  (2)本件被保險人蘇芳正於九十年五月四日因昏迷送新光醫院急救時，依新光醫院急
    救病歷所載，被保險人約一年前診斷即有腦血管瘤，不幸於早上二時三十分發生
    意識障礙，所以送本院急救，到達時心跳已停止，經藥物、插管等急救，心跳恢
    復，腦部斷層攝影顯示，蜘蛛網膜下大出血，流入腦室，經診斷為「腦血管瘤破
    裂、蜘蛛網膜下大量出血，流入腦室」有新光醫院病歷記錄及譯文可稽。故被保
    險人蘇芳正死亡之原因顯然係因為血管瘤破裂，蜘蛛網膜下大量出血、流入腦室
    導致昏迷所致，非因外來突發之意外事故所引起，被告無需給付保險金。
  (3)查財團法人新光吳火獅紀念醫院九十年十一月七日（九十）新醫醫字第八六三號
    覆鈞院函所附被保險人蘇芳正之病歷摘要記錄載病人於九十年五月四日凌晨三時
    十分許，由一一九救護車送入，被送到急診時已毫無生命跡象，家屬陳述病人在
    家中跌倒昏迷，向一一九勤務中心求救，檢視頭部無外傷跡象，經本院急診施予
    高級救命術搶救後，暫時重獲心跳，經腦部電腦斷層檢查發現為瀰漫性顱內出血
    ．．．」，其急診病歷內「檢傷護理評估」「過去健康情形」欄並勾填「中風」
    ，「外傷史」欄內則未有任何記載，另該函所附之「台北縣政府消防局救護紀錄
    表」亦註明「無外傷」，足見被保險人蘇芳正於事故當天縱曾在其家中浴室跌倒
    惟並無任何頭部外傷之情事，是被保險人蘇芳正死亡係因身體內部疾病所致，非
    外來突發之意外事故所引起，至為明顯。
  (4)按「蜘蛛網膜下出血，這是動脈瘤破裂所引起的出血，通常發生在腦底，流出的
    血液多半將基底池充塞，若血液甚多時，則大腦半球表面的蛛網膜將被淹。患者
    中百分之五十死亡，其餘半數死於日後的第二次出血者甚多。大腦底部諸動脈瘤
    ，大多數為先天性，即中膜發育不良所形成的動脈瘤」、「百分之十五至百分之
    二十五的腦中風，是因為腦部脆弱的血管破裂出血所造成出血可能進入腦組織（
    常由高血壓造成）或進入腦脊髓液中（常由動脈瘤造成），腦出血的死亡率約百
    分之百分之八十，通常是突然發生，然後快速惡化，而不像血栓性中風是慢慢的
    一步步的惡化。．．出血性中風多半是外傷（頸部外傷）、高血壓和動脈瘤造成
    。動脈瘤所造成的中風，約佔所有中風的百分之八。它們可能一出生即存在，然
    而大多數的動脈瘤是因動脈硬化後，血管產生了弱點，以致像氣球一樣脹大，一
    旦破裂即造成出血性中風。．．然而出血性中風，則可發生在任何年齡（年輕人
    亦可因先天性動脈瘤破裂造成中風）．．．出血性中風常發生得非常突然，有爆
    炸性的頭痛，並常迅速發生意識喪失．．．」，是腦血管瘤破裂後，即造成出血
    性中風將會產生意識喪失之現象。本件依新光醫院急診病歷所載，被保險人既在
    約一年前診斷有腦血管瘤之症狀，而本次事故則係腦血管瘤破裂，此外並無任何
    外傷之記載，則縱被保險人在家中浴室曾昏倒，乃係腦血管瘤破裂突然意識昏迷
    而倒下，並非外來事故所造成，非屬外來之傷害事故。
  (5)蛛網膜下出血英文學名為subarachnoid hemorrhage，對照新光醫院病歷摘要之
    內容：「經腦部電腦斷層檢查發現為瀰漫性顱內出血 (diffuse SAH (Sub-arac
    hnoid  hemorrhage )+R.I.V (ruptured into ventricle)，足見蜘蛛網膜下出
    血與顱內瀰漫性出血應屬相同，原告主張顱內瀰漫性出血與蜘蛛網膜下出血不同
    ，顯無理由。次查人類頭部的結構，其中腦殼部分，腦殼內，有一種從腦部製造
    出來的密度較大、清澈無色的液體，叫做腦脊髓液，由於它分布在腦與腦殼、脊
    髓與脊椎骨間，所以構成了腦與骨骼結構之間很好的緩衝物，使腦在頭部受到撞
    擊時，所受到的傷害減至最小。在腦殼內除了腦脊髓液以外，還有三層腦膜介於
    骨骼與腦之間，防止頭骨與腦的磨擦。其中，硬腦膜是最外面的一層，它是由兩
    層較強勒的纖維所構成的，通常是附著於腦殼上，與腦組織之間有數毫米的距離
    ，在硬腦膜以下，而且與硬腦膜連在一起的是第二層膜，叫蜘蛛膜，第三層則是
    直接蓋在腦組織上的軟腦膜。在蜘蛛膜與軟腦膜之間有一個被格子狀纖維分開的
    空間，裡面充滿了腦脊髓液，叫做蜘蛛網膜下腔，可以吸收很多施於腦部之外力
    撞擊。若是出血位於蜘蛛網膜下面與腦的表面之間，就叫做蜘蛛網膜下出血，通
    常是因為動脈破裂造成，而且可能佷快就有生命的危險。是依上開有關人體腦部
    構造之說明，「蜘蛛網膜下腔」係位於腦殼的第三層，受到頭骨、硬膜、蜘蛛膜
    等之保護，除非頭部受非常嚴重之傷害，否則自不容易出血，一般其出血，乃動
    脈破裂所造成者，本件被保險人蘇芳正之頭部並無外傷之記錄，而依新光醫院之
    病歷所載，蘇芳正一年前即有腦血管瘤之症狀，足見本次造成被保險人蘇芳正「
    蜘蛛網膜下大出血」之原因係腦血管瘤破裂，造成蘇芳正意識昏迷而倒下，非因
    跌倒撞擊頭部而造成「蜘蛛網膜下大出血」死亡，從而本次事故並非外來之事故
    所造成，依約被告自不負給付系爭保險金之責任。
    理  由
一、兩造不爭執之事實：
  (1)原告許依  、乙○○依序是被保險人蘇芳正之妻、女，蘇芳正之母蘇陳教曾於七
    十九年四月十三日為蘇芳正向被告投保「國泰萬代福二一一終身壽險」附加五十
    萬元意外身故保險，繳費終期為九十九年四月十二日，指定受益人為蘇陳教，嗣
    於八十四年八月十六日變更受益人為原告許依  ；另蘇芳正於八十四年八月十六
    日亦曾為自己向被告投保「國泰美滿人生三一二終身壽險」附加一百萬元傷害死
    殘之平安保險，繳費終期為一百零四年八月十五日，指定受益人為原告許依  、
    乙○○。
  (2)在「國泰附加傷害保險給付特約條款」【奉准文號（七四）台財融第二四七九一
    號，即七十九年四月十三日締約者】第三條約定：「被保險人於本特約有效期間
    內，因遭遇外來、突發的意外傷害事故，並以此意外傷害事故為直接且單獨原因
    ，致其身體蒙受傷害或因而殘廢或死亡時，依照本特約的約定，給付保險金」。
    於第七條約定：「被保險人於本特約有效期間內遭遇第三條約定的意外傷害事故
    ，並以此意外傷害事故為直接且單獨原因，自意外傷害事故發生之日起一百八十
    日以內者死亡者，本公司按本特約保險金額給付死亡保險金。被保險人如已領取
    殘廢保險金應依扣除已領的殘廢保險金後的餘額給付」。另「國泰平安保險附約
    」【八十五年一月十七日台財保第000000000號，即八十四年八月十六
    日締約者】第二條約定：「本附約所稱之『傷害』，係指被保險人於本附約有效
    的保險期間內，因遭遇外來突發的意外傷害事故，並以此意外傷害事故為直接且
    單獨原因，致其身體蒙受的傷害」；第三條約定：「被保險人於本附約有效保險
    期間內，因遭遇第二條之意外傷害事故因而身故、殘廢或醫療時，本公司依照本
    附約的約定給付保險金」。
  (3)被保險人蘇芳正於九十年五月四日二時許，不慎跌倒撞及頭部受傷昏迷，嗣經一
    一九救護車前來幫忙送醫，惟於送醫途中，該一一九救護車行經台北市○○路、
    文昌路口，遭酒後駕車之李傳宗撞及，救護車之車身猛烈搖晃，致躺在救護床上
    之蘇芳正身體彈起，頭部又遭碰撞，傷勢因而加重，於送至新光醫院即時因顱內
    出血不治死亡。
二、本件訴訟之爭執點在於：被保險人蘇芳正之死亡，係因為自身的疾病造成？或係
    因在浴室跌倒撞擊頭部，及躺於救護車內發生車禍之意外事故而造成？經查：
  (1)本件被保險人蘇芳正究竟係因為自身之疾病而死亡，或者係因為浴室跌倒及車禍
    之意外事故之撞擊，導致瀰漫性顱內出血而死亡，業經行政院衛生署鑑定，其鑑
    定結果認為：「（一）依據台北榮民總醫院之病歷所載，病人於八十三年起即有
    高血壓，八十五年七月病人曾因為顱內蜘蛛網膜下腔出血住院過，八十九年七月
    又因急性腦中風住院，此時檢查更發於左側大腦內有一顆動脈瘤，顱內動脈瘤已
    達七㎜大，而此大小之動脈瘤最易破裂，再次引起蜘蛛網膜下腔出血機會亦高，
    且預後會每況逾下。（二）此次跌倒極可能是顱內動脈瘤破裂出血導致續發性跌
    倒的機會較高，因為從電腦斷層中顯示瀰漫性蜘蛛網膜下腔出血而無局部腦挫
    傷痕跡、新光醫院的理學檢查及驗屍的報告，都未顯示有頭皮外傷或頭部撞擊
    之痕跡，此由浴室跌倒而引起的腦內出血可能性反而比較低。（三）本案鑑定事
    由所述「瀰漫性顱內出血」，根據新光醫院放射科對病人電腦斷層的報告中，所
    述為「瀰漫性腦腫脹、蜘蛛網膜下腔出血、水腦症」，由醫理觀之，應該是指瀰
    漫性蜘蛛網膜下腔出血及腦室內出血，其最常見之原因是由於顱內的動脈瘤破裂
    所致，因為動脈瘤大多位於顱底部且為腦內大血管之分叉點，因此一旦破裂出血
    ，其危險性及致死率甚高，第一次發生的死亡率即為百分之四十五，急救成功可
    能性取決於動脈瘤第幾次破裂、病人到院前的意識狀況及出血的多寡程度，以本
    案病人到院前已無生命跡象及在救護車中兩眼球固定不動來說，急救成功的機會
    並不高，嚴重者甚至來不及送醫急救，本案雖然沒有附上當時所做的電腦斷層片
    ，但由病歷中的描繪及放射科報告所述，極有可能是屬於顱內動脈瘤破裂所導致
    的瀰漫性蜘蛛網膜下腔出血。（四）本案病人在救護車記錄中，血壓只有103/65
    ㎜Hg (02:55)及112/75㎜Hg(03:07)，明顯與其平常高血壓時之血壓偏低。
    而到院時三時十分，已測不到心跳及血壓，可見病情發展迅速，縱使救護車沒有
    發生意外事故早到一分半鐘，也極不可能救回。因此病人之死亡原因為腦血管瘤
    破裂引起之瀰漫性腦內出血，與之後的交通事故應無關係」，有行政院衛生署九
    十二年九月二十二日衛署醫字第○九二○二一五三八四號函附之第000000
    0號鑑定書一份可稽。
  (2)綜上所述，本件被保險人蘇芳正死亡原因為腦血管瘤破裂引起之瀰漫性腦內出血
    ，應與之後所發生的交通事故無關，足可採信。至於新光吳火獅紀念醫院於九十
    年六月十四日出具之診斷證明書內，雖然記載病患（即指蘇芳正）「意外跌倒致
    瀰漫性顱內出血，到院時已無生命跡象」，惟新光醫院並未就被保險人之病歷資
    料為分析及鑑定，故本院認為此項診斷證明書較不可採，仍以行政院衛生署醫事
    審議委員會所做之鑑定書為可採。本件被保險人蘇芳正既然係因為腦血管瘤破裂
    引起之瀰漫性腦內出血，導致身故，屬於自身疾病所致之死亡，並非屬於外來的
    突發意外事故所致。原告依前揭保險契約，請求被告理賠意外死亡之保險金，即
    屬於於法無據，不應准許，應予駁回。
三、原告之訴既經駁回，其假執行之聲請亦失所附麗，應一併駁回之。
四、本件事證已臻明確，兩造其餘之攻擊防禦方法，與判決結果不生影響，爰不一一
    論述，附此敘明。
據上論結：原告之訴為無理由，依民事訴訟法第七十八條，判決如主文。
中      華      民      國    九十二    年      十一    月    十一      日
                                  民事第一庭  法  官    呂淑玲
正本係照原本作成
如對本判決上訴，須於判決送達後廿日內向本院提出上訴狀
中      華      民      國    九十二    年      十一    月    十一      日
                                              書記官    方美雲


司法院資訊處製作；財團法人民間司法改革基金會備份。
